臺灣高等法院刑事裁定
110年度毒抗字第1069號
抗  告  人
即  被  告  鄭智元



上列抗告人即被告因違反毒品危害防制條例案件，不服臺灣新竹
地方法院中華民國110年5月19日觀察勒戒裁定（110年度毒聲字
第276號），提起抗告，本院裁定如下：
    主  文
抗告駁回。
    理  由
一、原裁定意旨略以：
　㈠本件抗告人即被告甲○○（下稱被告）基於施用第一、二級毒
    品之犯意，於民國108年10月6日7時40分許，在新竹縣竹北
    市莊敬北路與勝利路口之某超商前，以捲菸方式，施用第一
    級毒品海洛因1次；另於108年10月6日7時45分許，基於施用
    第二級毒品之犯意，在上址超商前，以捲菸方式，施用第二
    級毒品甲基安非他命1次。嗣為警於108年10月9日9時5分許
    ，採集其尿液送檢驗，結果呈嗎啡及甲基安非他命陽性反應
    等事實，業據被告於警詢及偵訊時坦承不諱，且被告於108
    年10月9日9時5分許在新竹市警察局刑事警察大隊偵二隊親
    採封緘之尿液（尿液檢體編號：D-123），經送詮昕科技股
    份有限公司以酵素免疫分析法（EIA）初步檢驗呈安非他命
    類、鴉片海洛因代謝物陽性反應；復經以氣相/液相層析質
    譜儀法確認檢驗後，呈甲基安非他命、嗎啡陽性反應，有勘
    察採證同意書、詮昕科技股份有限公司108年10月23日出具
    之濫用藥物尿液檢驗報告（報告編號：8A090107）、新竹市
    警察局偵辦毒品案件尿液檢體委驗單（尿液檢體編號：D-12
    3）各1紙在卷可稽。是以，依被告之自白佐以被告之尿液檢
    驗報告等證據，被告於上揭時、地非法施用第一級毒品海洛
    因及第二級毒品甲基安非他命各1次之犯行，堪以認定。
  ㈡被告最近一次因施用毒品案件執行觀察、勒戒，係於88年間
    ，經臺灣臺南地方法院以88年度毒聲字第2642號裁定送勒戒
    處所施以觀察、勒戒，嗣因認有繼續施用毒品傾向，經該院
    以88年度毒聲字第2913號裁定送強制戒治，於89年6月13日
    停止戒治所餘戒治期間付保護管束，於89年10月3日未經撤
    銷執行完畢，並經臺灣臺南地方檢察署檢察官以89年度戒毒
    偵字第709號為不起訴處分確定；復於91年間，因施用毒品
    案件，經臺灣高雄地方法院以91年度毒聲字第7300號裁定令
    入戒治處所施以強制戒治，於92年5月20日因續徒刑出所等
    情，有本院被告前案紀錄表附卷可稽。是被告於強制戒治執
    行完畢釋放後3年後，始再犯本案施用第一、二級毒品之犯
    行，揆諸前開法條規定，檢察官聲請將被告令入勒戒處所觀
    察、勒戒，於法並無不合，應予准許等語。
二、抗告意旨略以：被告於109年9月3日因毒品案通緝被永安所
    查獲，由岡山分局移送橋頭地檢署歸案，送高雄第二分監執
    行，且於執行中於109年11月3日因另案毒品案借提竹監，也
    就是本案。借去經二月未開庭又解還，後續接到不受理主文
    ，也因修憲法的延後，導致被告在服刑中，共服刑9月期滿
    ，於110年6月2日出監。現又收到竹院寄來的刑事裁定，需
    接受觀察勒戒，為此被告感到不滿，原因是因修法關係導致
    被告拖延時間，因而期滿出監，而出監後因疫情關係，工作
    生計、出監計畫全部停止，又因同樣毒品案，前後因修法關
    係導致被告又要再次觀察勒戒，請問被告在服刑這9個月中
    有再吸食毒品的傾向嗎？為何一定要一罪關兩次不同的服刑
    ？導致家人不諒解，小孩無法理解父親為何又要外出工作，
    且被告父親已73歲，就連現在工作有誰敢僱請這樣的被告，
    懇請法外開恩，讓被告有個重新的機會，接受戒癮治療之緩
    起訴處分等語。
三、按民國109年1月15日修正公布、同年7月15日施行之毒品危
    害防制條例第20條第3項規定，犯第10條之罪於觀察、勒戒
    或強制戒治執行完畢釋放後，3年後始再犯者，不論其行為
    係在新法施行生效前或施行生效後所為（同條例第35條之1
    第1、2款參照），均應適用同條第1、2項（即應先觀察勒戒
    或強制戒治）之規定，其修法理由謂：施用毒品者具「病患
    性犯人」之特質，並參諸世界各國之醫療經驗及醫學界之共
    識，咸認施用毒品成癮者，其心癮甚難戒除，如觀察、勒戒
    或強制戒治執行完畢釋放後，3年後始再有施用第一級、第
    二級毒品之行為者，足見其有戒除毒癮之可能，宜再採以觀
    察、勒戒方式戒除其身癮及以強制戒治方式戒除其心癮之措
    施，為能放寬觀察、勒戒或強制戒治制度之適用時機，以協
    助施用者戒除毒癮，爰修正第3項。同條例第23條第2項亦配
    合修正為「觀察、勒戒或強制戒治執行完畢釋放後，3年內
    再犯第10條之罪者，檢察官或少年法院（地方法院少年法庭
    ）應依法追訴或裁定交付審理。」可知本次修法對於施用毒
    品者施以觀察勒戒、強制戒治，或依法追訴（或裁定交付審
    理）之適用範圍，係確立初犯為具「病患性犯人」之特質應
    先經一完整之醫療處置，3年內再犯者應依法追訴（或裁定
    交付審理），3年後再犯則裁定觀察勒戒，殆無疑義。但對
    於3犯以上距最近1次觀察勒戒或強制戒治執行完畢釋放後，
    逾3年者，究應適用同條例第20條第3項或第23條第2項處理
    ，本次修法未明確規定，惟基於罪刑法定之明確性原則、法
    文之文義解釋，參諸觀察勒戒等治療處置，乃結合醫師、觀
    護人、社工心理諮商等不同領域之專業人員參與之保安處分
    措施，目的除在戒除施用毒品者身癮、心癮之措施外，並企
    圖重新塑造生活紀律，改變其病態行為，與刑罰之執行並不
    相同，無法以刑罰補充或替代上開醫療處置之特性。從而，
    3犯以上如距最近1次觀察、勒戒或強制戒治執行完畢釋放後
    ，已逾3年者，其間縱經判刑、執行，究與觀察勒戒或強制
    戒治已經完整之治療療程不同，無法補充或替代上開之醫療
    處置，均應再予觀察勒戒之機會，方為適法（最高法院109
    年度台上字第3240號判決意旨參照）。
四、經查：
  ㈠被告就其施用第一級毒品海洛因、第二級毒品甲基安非他命
    之事實，於警詢及偵訊時中坦承不諱（見新竹地檢108年度
    毒偵字第2076號卷第3頁反面、第45頁），復：
　1.被告經警採得之尿液檢體（編號：D-123），經送詮昕科技
    股份有限公司以酵素免疫分析法（EIA）初步檢驗及以氣相
    層析質譜儀法（GC/MS）確認檢驗結果，呈嗎啡、可待因、
    安非他命、甲基安非他命陽性反應，有該公司108年10月23
    日出具之濫用藥物尿液檢驗報告、勘察採證同意書、新竹市
    警察局偵辦毒品案件尿液檢體委驗單（尿液檢體編號：D-12
    3）在卷可查（見新竹地檢108年度毒偵字第2076號卷第9至1
    1頁），又上開檢驗實驗室係先以酵素免疫分析法（EIA） 
    篩驗，其尿液中安非他命濃度超出檢測範圍，再以氣相層析
    質譜儀分析法（GC/MS） 確認；其檢驗方法係以『氣相層析
    儀』先將物質氣化後，再經分析管分離，由於各種物質之沸
    點及對管柱之吸附力不同，在經過檢測器（Detector）測定
    後，表現出不同之滯留時間（Retension time），以滯留時
    間來判斷係何種物質；再利用『質譜儀』為檢測器，將物質撞
    擊成碎片，記錄其質譜圖。因每個化合物之鍵結能力不同，
    故不同之物質會有其特定之質譜圖，因此在物質之判斷上有
    如指紋之鑑定，在理論上，扣除人為之因素，其精確度已接
    近百分之百，足堪為補強證據，核與被告任意性自白相合。
    是被告施用第一級毒品海洛因、第二級毒品甲基安非他命之
    犯行，事證明確，堪以認定。
　2.又被告前於88年間，因施用毒品案件，經臺灣臺南地方法院
    以88年度毒聲字第2642號裁定送勒戒處所觀察、勒戒，因認
    有繼續施用毒品之傾向，由同院以88年度毒聲字第2913號裁
    定令入戒治處所施以強制戒治，於89年6月13日停止戒治所
    餘戒治期間付保護管束，於89年10月3日未經撤銷執行完畢
    ，並經臺灣臺南地方檢察署檢察官以89年度戒毒偵字第709
    號為不起訴處分確定；復於91年間，因施用毒品案件，經臺
    灣高雄地方法院以91年度毒聲字第7300號裁定令入戒治處所
    施以強制戒治，於92年5月20日因續徒刑出所等節等情，有
    本院被告前案紀錄表及完整矯正簡表附卷可稽（見原審卷第
    14、15、18、20、32頁，新竹地檢108年度毒偵字第2076號
    卷第3頁反面、第48頁正反面）。是被告於「108年10月6日
    」施用第一級、第二級毒品之行為，距其最近一次因施用毒
    品經強制戒治執行完畢日（即92年5月20日）已逾3年，依前
    揭說明，應再令觀察、勒戒，且不因其間是否另犯該罪經起
    訴、判刑或執行而有不同。而原審法院詳查後，認被告確有
    施用第一級、第二級毒品之行為，而依檢察官之聲請裁定被
    告應送勒戒處所觀察、勒戒，於法自無不合。
  ㈡抗告意旨固指稱：請給被告一個機會，改判處附命戒癮治療
    之緩起訴處分云云，惟：
　1.按毒品危害防制條例所規定之觀察、勒戒處分，其立法意旨
    在幫助施用毒品者戒除毒癮，該處分之性質非為懲戒行為人
    ，而係為消滅行為人再次施用毒品之危險性，目的在戒除行
    為人施用毒品之身癮及心癮措施；觀察勒戒係導入一療程觀
    念，針對行為人將來之危險所為預防、矯治措施之保安處分
    ，以達教化與治療之目的，可謂刑罰之補充制度，從而毒品
    危害防制條例本身所規定之觀察、勒戒及強制戒治等保安處
    分，雖兼具剝奪自由權利之性質，卻有刑罰不可替代之教化
    治療作用。是該條例規定之觀察、勒戒處分及附命完成戒癮
    治療之緩起訴處分，何者對於施毒者較為有利，端在何種程
    序可以幫助施用毒品之人戒除施用毒品之行為，尚非可由法
    院逕行認定附命完成戒癮治療之緩起訴處分對施用毒品者係
    較有利。此觀以現行毒品危害防制條例第24條規定，檢察官
    對於「初犯」及「3年後再犯」施用毒品案件，如為附命完
    成戒癮治療之緩起訴處分，嗣該緩起訴處分被撤銷確定，檢
    察官應繼續偵查或起訴，而不得再向法院聲請觀察、勒戒；
    反之，如係先向法院聲請觀察、勒戒，並視行為人有無繼續
    施用毒品傾向決定是否接受強制戒治，其於觀察、勒戒完畢
    或強制戒治期滿後，最終均可獲得不起訴處分，所以如將後
    續不能完成治療及司法追訴之潛在風險一併納入考量，附命
    完成戒癮治療之緩起訴處分非必然有利於行為人，即見其明
    。
  2.再檢察官適用刑事訴訟法第253條之1第1項及第253條之2對
    被告為緩起訴處分時，另應「參酌刑法第57條所列事項及公
    共利益之維護」，並「認以緩起訴為適當」者，始得為之，
    似可認檢察官應以向法院聲請觀察、勒戒為原則，於例外符
    合上揭緩起訴處分之要件時，始得另為附命完成戒癮治療之
    緩起訴處分。而檢察官是否適用上開規定對被告為緩起訴處
    分，自得本於上開規定及立法目的，妥為斟酌、裁量，始予
    決定。而其裁量之結果，如認適於對被告為緩起訴處分者，
    固須於緩起訴處分中說明其判斷之依據，惟其如認為應向法
    院聲請觀察、勒戒者，此時因係適用原則而非例外，自無需
    贅餘交代不適於為緩起訴處分之理由。是法院原則上應尊重
    檢察官職權之行使，僅為有限之低密度審查，除檢察官之判
    斷有違背法令、事實認定有誤或其裁量有重大明顯瑕疵外，
    尚不得任意指為違法。準此，檢察官對「初犯」或「3年後
    再犯」施用毒品罪行之行為人，究應採行附命完成戒癮治療
    之緩起訴處分，或向法院聲請觀察、勒戒之處遇措施，要屬
    檢察官之裁量職權，非法院所得介入或審酌，倘檢察官係聲
    請法院裁定觀察、勒戒，法院就其聲請，除檢察官有違法或
    濫用其裁量權之情事外，僅得依法裁定被告令入勒戒處所執
    行觀察、勒戒，以查其是否仍有施用毒品傾向，尚無自由斟
    酌以其他方式替代之權。
　3.從而，本件檢察官於斟酌被告個案情形及卷內事證後，認為
    不宜依刑事訴訟法第253條之1第1項、第253條之2等規定對
    被告為附命完成戒癮治療之緩起訴處分，而允宜向法院聲請
    裁定被告入勒戒處所觀察、勒戒，以達戒癮治療之目的，此
    實屬檢察官行使裁量權之範疇，且此裁量並無違反比例原則
    ，亦無明顯裁量怠惰或恣意濫用裁量之情事，法院自無自由
    斟酌以其他方式替代之權。況現行法律係採行「觀察、勒戒
    」與「緩起訴戒癮治療」雙軌模式，而非「緩起訴戒癮治療
    」先行之制度，準此，原審依檢察官之聲請，裁定被告應送
    勒戒處所觀察、勒戒，於法並無不合。是抗告意旨請求改為
    附命戒癮治療緩起訴之裁定云云，於法尚屬無據，自無從准
    許之。
　㈢被告另以其施用毒品犯行，接到不受理判決後，現又收到刑
    事裁定，需接受觀察勒戒，同樣毒品案，前後因修法關係導
    致被告又要再次觀察勒戒為由，提起抗告云云。然查，被告
    本案施用第一級、第二級毒品之犯行，前經原審以109年度
    訴緝字第36號判決公訴不受理確定在案，此有上開刑事判決
    書及本院被告前案紀錄表在卷可憑（見本院卷第30、37至40
    頁）。然判決確定之同一案件，依一事不再理之原則，不得
    更為實體上之裁判，係以該案已有實體判決者為限，如僅從
    程序上所為之裁判，既與案件之內容無關，即無該原則之適
    用。本件被告施用第一級、第二級毒品毒品之犯行，雖經原
    審以109年度訴緝字第36號判決公訴不受理確定，然判決理
    由中業已敘明檢察官之起訴程序因法律修正之情事變更，致
    欠缺訴追條件而為不受理判決，並未就被告犯罪事實為實質
    判斷及審查，顯屬程序判決，不具實體確定力，與本件觀察
    、勒戒裁定自不生違反一事不再理原則之問題。況上開判決
    係認檢察官未依修正後毒品危害防制條例第20條第3項、第2
    4條等規定，基於一次性之整體規劃而重啟處遇程序，視被
    告個案情形，是否適合「觀察、勒戒或強制戒治」或給予「
    附命完成戒癮治療緩起訴處分」之機會，而為公訴不受理判
    決，本件即係檢察官依前揭規定審酌後，聲請將被告送勒戒
    處所觀察、勒戒，自屬適法。
　㈣至被告抗告意旨所指：出監後因疫情關係，工作生計、計畫
    全部停止，又因毒品案要再次觀察勒戒，導致家人不諒解，
    小孩無法理解父親為何又要外出工作，且被告父親已年邁等
    節，縱然非虛，要與法院是否裁定令入勒戒處所觀察、勒戒
    之判斷無涉，亦不能執為免除觀察、勒戒處分之理由。
五、綜上各情相互酌參，原審法院以被告有施用第一級毒品海洛
    因、第二級毒品甲基安非他命之犯行，事證明確，依毒品危
    害防制條例第20條第3項、第1項及觀察勒戒處分執行條例第
    3條第1項規定，裁定將被告應送勒戒處所觀察、勒戒，經核
    其認事用法，並無違誤，被告仍執前詞，提起本件抗告，並
    無理由，應予駁回。
據上論斷，應依刑事訴訟法第412條，裁定如主文。
中　　華　　民　　國　　110 　年　　7 　　月　　22　　日
                  刑事第二十五庭審判長法　官  邱滋杉
                                      法　官  文家倩
                                      法　官  黃翰義
以上正本證明與原本無異。
不得再抗告。
                                      書記官  邱鈺婷
中　　華　　民　　國　　110 　年　　7 　　月　　28　　日